【裁判字號】    91,簡上,266
【裁判日期】    920117
【裁判案由】    給付租金
【裁判全文】
臺灣臺中地方法院民事判決  九十一年度簡上字第二六六號
    上  訴  人  賴增業
    被  上訴人  甲○○○
右當事人間請求給付租金事件，上訴人對於中華民國九十一年五月十日本院豐原簡易
庭九十年度豐簡字第七四六號第一審判決提起上訴，本院判決如左：
    主      文
原判決不利上訴人部分及該部分訴訟費用負擔均廢棄。
右廢棄部分，被上訴人應再給付上訴人新台幣壹拾伍萬捌仟元及自國九十年八月十六
日起至清償日止，按週年利率百分之五計算之利息。
第一、二審訴訟費用由被上訴人負擔。
    事      實
甲、上訴人方面：
  壹、聲明：如主文所示。
  貳、陳述：除與原審判決書所載相同者茲予引用外，補稱：
    一、兩造於租賃契約第七條第四項約定租賃期限未滿，一方擬終止租約時，須得
        對方同意，足見兩造於租期屆滿前，得以合意終止租約。又兩造間之租賃契
        約確經兩造合意於民國（下同）九十年七月十四日終止，此由被上訴人遷離
        系爭租賃房屋後，被上訴人旋於九十年七月二十日即在系爭租賃房屋上貼有
        出租告示，即可知兩造確實已合意終止系爭租賃契約，如兩造間之租賃契約
        未經兩造合意終止，則上訴人尚有權使用系爭租賃房屋，被上訴人絕不可能
        張貼出租告示。
    二、再上訴人於九十年七月十四日清理系爭租賃房屋並遷移時，被上訴人尚至系
        爭租賃房屋查看清理情況，當時上訴人明確對被上訴人表示僅承租至該日，
        被上訴人亦當場同意，此有上訴人公司員工王志宏、盧龍海等多人在場親聞
        親見。
    三、另被上訴人於九十年七月十三日曾打電話要求上訴人請領印鑑證明，以供辦
        理法院解除租賃契約之註銷公證之用，不料被上訴人竟事後反悔。按上訴人
        承租系爭房屋已有十一年餘之久，如未經被上訴人同意終止系爭租賃契約，
        大可租滿期限，毋庸冒違約致租金及保證金被沒收的風險。
  參、證據：除援用原審之立證方法外，補提錄音帶暨譯文一件為證，並聲請訊問證
      人王志宏、盧龍海。
乙、被上訴人方面：
  壹、聲明：上訴駁回。
  貳、陳述：除與原審判決書所載相同者茲予引用外，補稱：
    一、按一般之租賃習慣，對定期之租賃契約，於期限屆滿前，如承租人欲提早終
        止租賃契約，倘非承租人允諾將保證金充作違約金補償予出租人，或承租人
        自行尋找他人予以頂替承租外，出租人均不會同意承租人終止租約，此乃基
        於出租人有收取租金之既得利益使然。
    二、本件上訴人要求終止租約，係以「租賃標的物由他人再承租時」，作為終止
        租約之停止條件。事後，被上訴人亦受上訴人之託，代為張貼出租告示，但
        終究出租未成，故本件終止租約之停止條件尚未成就，因而終止租約尚未發
        生效力，二造間之租賃關係仍然存在。
    三、系爭租賃契約雖經公證，但終止租約並不需再以「公證」為之，縱使二造間
        曾約定終止租約須再公證，應解為二造間就終止租約已意定須履行一定之方
        式（公證），兩造既意定須用公證之方式來終止租約，然至今兩造並未以公
        證之方式終止系爭租賃契約，系爭租賃契約自未合法終止。
    四、至於上訴人以證人王志宏、盧龍海等為兩造有合意終止系爭租賃契約之證明
        ，然九十年七月十四日兩造在系爭租賃房屋內談話時，證人王志宏、盧龍海
        所站立之位置距離兩造甚遠，根本不可能聽到兩造談話之內容，其證言可信
        度，值得商榷。
  參、證據：援用原審之立證方法。
    理      由
一、上訴人起訴主張：兩造於八十八年八月十三日訂立租賃契約，由上訴人向被上訴
    人承租坐落台中市北屯區舊社里舊社巷三四之一號房屋，約定租賃期限自八十八
    年八月十六日起至九十一年八月十五日止，並約定保證金新台幣（下同）十萬元
    ，每月租金五萬八千元，每四個月付一次，租賃契約並經本院公證在案。後上訴
    人於九十年五月間依約交付至同年八月十五日止之租金共二十三萬二千元予被上
    訴人，惟兩造嗣於同年七月十四日下午五時許合意終止系爭租賃契約，被上訴人
    除應返還未到期之一個月租金五萬八千元及保證金十萬元外，並應償還上訴人所
    代繳之租賃所得稅二萬三千二百元（租賃所得稅二萬三千二百元部分經原審判決
    後，因被上訴人未上訴而告確定），詎被上訴人竟拒不返還，爰依租賃關係訴請
    被上訴人返還等語。被上訴人則否認兩造曾合意終止系爭租賃契約，並以上訴人
    是擅自搬離系爭租賃物，其於離去時才強將鑰匙丟給被上訴人，被上訴人並未同
    意上訴人終止系爭租賃契約等語，資為抗辯。
二、上訴人主張兩造於八十八年八月十三日訂立租賃契約，由上訴人向被上訴人承租
    坐落台中市北屯區舊社里舊社巷三四之一號房屋，約定租賃期限自八十八年八月
    十六日起至九十一年八月十五日止，並約定保證金十萬元，每月租金五萬八千元
    ，每四個月付一次，及上訴人於九十年五月間依約交付至同年八月十五日止之租
    金共二十三萬二千元予被上訴人，而上訴人業於九十年七月十四日自系爭租賃物
    遷出之事實，均為被上訴人所不爭執，且有上訴人提出之公證書、房屋租賃契約
    書、存證信函為證，自堪信被上訴人之上開主張為真正。
三、上訴人主張兩造間之系爭租賃契約，業經兩造於九十年七月十四日合意終止，則
    為被上訴人所否認，是本件爭執之焦點乃為兩造有無合意終止系爭租賃契約。經
    查，上訴人於九十年七月十四日遷出後，交還被上訴人管領之系爭租賃房屋之狀
    態，係業經清理、打掃完竣之房屋，有被上訴人提出之照片三幀附卷可資佐證，
    而上訴人為於九十年七月十四日下午遷離系爭租賃房屋，將系爭租賃房屋交還予
    被上訴人，曾於該日下午與員工張傑勝、王志宏、盧龍海等多人清理打掃系爭租
    賃房屋，期間被上訴人曾兩度前往系爭租賃房屋查看清理情形，並就其認清理不
    完全處指示王志宏等人再行清理、打掃之事實，業經證人張傑勝、徐永章、林日
    梅、王志宏、盧龍海等分別於原審及本院審理中到庭證述屬實，被上訴人亦不否
    認有於該日下午至系爭租賃物查看上訴人清理、打掃情況之事實，按查看承租人
    遷離租賃房屋時，是否有將租賃標的之房屋清理打掃清潔，通常乃出租人收回租
    賃房屋之點收行為，被上訴人如未同意終止系爭租賃契約，衡之常情，當不可能
    有至系爭租賃房屋查看清理、打掃狀況，更進而要求改善打掃未臻理想之處之舉
    ，則被上訴人辯稱上訴人係擅自搬離系爭租賃房屋云云，已悖於常情；且按之經
    驗法則，上訴人如未經被上訴人同意終止系爭租賃契約，以系爭租賃契約租期尚
    未屆至、且上訴人業已支付九十年八月份租金之情況下，上訴人縱欲遷離系爭租
    賃房屋，亦必待九十年八月份始為之，以減少租金之損失，當無急急於九十年七
    月十四日適正租滿一個月份時遷離之必要，再參之被上訴人於上訴人遷離系爭租
    賃房屋後，上訴人即在系爭租賃房屋張貼出租告示，亦為被上訴人所不否認之事
    實，被上訴人如未同意終止系爭租賃契約，焉有在上訴人遷出後，旋於系爭租賃
    房屋張貼出租告示之舉？雖被上訴人另辯稱兩造係合意以「租賃標的物由他人再
    承租時」，作為終止租約之停止條件，被上訴人係受上訴人之託，代為張貼出租
    告示等語，然被上訴人就兩造有以「租賃標的物由他人再承租時」作為終止租約
    停止條件之合意，及上訴人有委託代為張貼出租告示之利己事實，並未舉證以實
    其說，誠難逕信。依上開所述各節，上訴人主張系爭租賃契約業經兩造合意終止
    ，委屬信而有徵。
四、按租賃保證金（即押租金）係在擔保承租人租金之給付及租賃債務之履行，在租
    賃關係消滅前，出租人固不負返還之責，如租賃關係業已消滅，承租人復無租賃
    債務不履行之情事，自得請求出租人返還押租金（最高法院八十三年台上字第二
    一○八號判例意旨參照）。本件兩造於系爭租賃契約第三條第三項約明：「保證
    金新台幣壹拾萬元，於租賃期滿交還房屋時無息返還」，上揭條文用語雖係「租
    賃期滿」，然按諸兩造於系爭租賃契約第七條第四項約定租賃期限未滿，一方擬
    終止租約時，須得對方同意，足見兩造於租期屆滿前，得以合意終止租約，於合
    意終止租約之情況，租賃關係自同屬消滅，自亦有上揭保證金返還約定之適用。
    兩造間之系爭租賃契約業經兩造合意於九十年七月十四日終止，已詳如前述，系
    爭租賃物並經交還被上訴人點收無誤，則兩造間之租賃關係業已消滅，上訴人復
    無其他債務不履行之情事，被上訴人自應將押租金返還上訴人，揆之前揭判例意
    旨及兩造間租賃契約之約定，自屬明灼；又租金係承租人使用租賃物之對價，茲
    上訴人業已給付至九十年八月十五日止之租金，而兩造既合意於九十年七月十四
    日終止系爭租賃契約，系爭租賃房屋並於當日交還被上訴人點收無誤，則上訴人
    自亦得請求被上訴人返還一個月之租金額五萬八千元。
五、綜據上述，上訴人依租賃契約之法律關係，訴請被上訴人返還保證金十萬元及一
    個月租金五萬八千元，為有理由，應予准許，原判決駁回上訴人該部分之請求，
    容有未洽，上訴意旨指摘原判決不當，求予廢棄改判，為有理由，爰廢棄（除確
    定部分外）改判如主文所示。
六、本件判決之結果已臻明確，兩造其餘攻擊防禦方法及舉證，經審酌均於判決結果
    無影響，爰不一一論述，附此敘明。
七、據上論結，本件上訴為有理由，依民事訴訟法第四百三十六條之一第三項、第四
    百五十條、第七十八條，判決如主文。
中      華      民      國    九十二    年      一      月     十七     日
                            臺灣臺中地方法院民事第一庭
~B審判長法官  林清鈞
~B法      官  鍾啟煒
~B法      官  呂麗玉
右為正本係照原本作成
不得上訴。
中      華      民      國    九十二    年      一      月     二十三   日
~B法院書記官  錢  燕


司法院資訊處製作；財團法人民間司法改革基金會備份。
